【裁判字號】    90,上訴,878
【裁判日期】    901023
【裁判案由】    誣告
【裁判全文】
臺灣高等法院臺南分院刑事判決                                        行股
    上  訴  人
    即  被  告  甲 ○ ○ ○.
    選任辯護人  黃  正  彥  律師
                黃  雅  萍
右上訴人因誣告案件，不服臺灣臺南地方法院八十九年度訴字第一四二七號中華民國
九十年五月二十五日第一審判決（起訴案號：臺灣臺南地方法院檢察署八十九年度偵
字第一００三八號），提起上訴，本院判決如左：
    主      文
原判決撤銷。
甲○○○無罪。
    理      由
一、公訴意旨略以：上訴人即被告甲○○○，明知乙○○係坐落臺南市○○路○段溪
    東段地號二二一號及一四六號土地之地主，僅提供該土地與丙○○合建房屋，並
    無與丙○○共同對其詐欺之犯行，竟僅因丙○○曾於民國（下同）八十二年九月
    間，委託其承攬上開房屋全部之模板工程，事後丙○○因經濟困難，無法繼續支
    付工程款，致積欠其新台幣（下同）二百多萬元之工程款，其則因未能獲取工程
    款未繼續施工，嗣丙○○與其二人，因恐未繼續施工均會遭受損失，遂於協商後
    達成協議，同意解除雙方之工程承攬契約，另由丙○○將工程委由有資力之戊○○承做，再由戊○○將工程交由其承包繼續施工，並約定俟工程完工後，由丙○○清償欠其之工程款項，其因慮及丙○○資力不足，恐施工完成後無法如約獲償
    ，遂要求另由地主乙○○就上開工程完工後能清償部分背書，乙○○亦因提供土
    地供丙○○興建房屋，唯恐房屋興建工程半途而廢將造成重大損失，且認房屋如
    興建完工並銷售後，清償其債務不成問題，遂同意如房屋完工後丙○○不能清償
    其工程款時，願代為清償。嗣其依約與丙○○解除原承攬契約並與戊○○簽訂合
    約後，戊○○因要求丙○○在動工前先過戶五間房屋，丙○○則認應在施工一部
    份後再辦理登記，雙方未取得共識，戊○○遂拒絕施工並與丙○○解約，致丙○○上開房屋工程仍無法繼續施工，而乙○○因工程一再拖延及銀行貸款負擔沈重
    ，遂將上開土地及地上建築物賣予第三人陳金澤，以清償貸款。詎被告甲○○○
    明知僅與丙○○有債務糾紛，而乙○○及戊○○均係為協助丙○○完成上開工程
    ，與之並無契約上之直接關係，亦無詐欺之犯行，竟基於意圖使該二人受刑事處
    分，而於八十五年八月九日、八十八年十一月六日，分別向原審法院及臺灣臺南
    地方法院檢察署，誣告戊○○、乙○○亦涉有詐欺罪嫌，嗣經本院判處無罪及檢
    察官為不起訴處分確定在案。案經乙○○之前夫郭國慶告發偵辦，因認被告甲○○○犯有刑法第一百六十九條第一項之誣告罪嫌云云。
二、按犯罪事實應依證據認定之，無證據不得推定其犯罪事實；又不能證明被告犯罪
    者，應諭知無罪之判決；刑事訴訟法第一百五十四條、第三百零一條第一項，分
    別定有明文。又按誣告罪之成立，以犯人明知所訴虛偽為構成要件，若誤認有此
    事實，或以為有此嫌疑，自不得遽指為誣告；又稱誣告即虛構事實進而申告而言
    ，所謂虛構事實，係指明知無此事實，而故意捏造者而言，是若出於誤信、誤解
    、誤認、或懷疑有此事實，或對其事實張大其詞，或資為其訟爭上之攻擊或防禦
    方法，或其目的在求判明是非曲直者，固均不得謂屬於誣告，即其所申告之事實
    ，並非完全出於憑空捏造，或尚非全然無因，而祇以不能積極證明為實在，或因
    證據不充分，致被誣告人不受處罰者，亦不能成立誣告罪，亦迭經最高法院著有
    判例在案。公訴人認被告犯有上開誣告之罪嫌，無非係以被告明知模板工程係
    向丙○○承包，工程款亦為丙○○所欠，惟為取得該工程款，竟憑空捏造乙○○
    、戊○○詐取其財物，顯見被告所訴乙○○、戊○○詐欺之事實，係屬虛構等由
    為論據。訊據被告固不諱言有為上開兩次向原審法院及臺灣臺南地方法院檢察署
    ，對乙○○、戊○○二人提起詐欺自訴及告訴，嗣分別經法院判決無罪及經檢察
    官為不起訴處分確定之事實；惟矢口否認有何誣告之犯行，並辯稱：乙○○與丙○○以和解為手段，使其撤回鈞院八十四年度上易字第六二０號詐欺案件之上訴
    後，不依和解契約履行給付工程款，甚至於八十八年間工程完畢，取得使用執照
    後，復將所分得五層樓房轉手他人，規避清償責任，致其血本無歸，又戊○○與
    其訂約後亦不履行合約完成工程，經民事判決後亦不給付，且其識字無多不懂法
    律，因而認乙○○、戊○○有使其陷於錯誤之詐欺犯行，而對之提起自訴或告訴
    ，縱經法院或檢察官認詐欺不成立，亦因其主觀上並無誣告之故意，何來誣告犯
    罪之有等語。
三、經查被告於八十五年八月九日，自訴乙○○、戊○○二人詐欺案件，業經本院判
    決無罪確定；另被告於八十八年十一月六日告訴乙○○詐欺案件，亦經臺灣臺南
    地方法院檢察署檢察官為不起訴處分確定各在案；雖有本院八十六年度上易字第
    一五七０號、及該署八十九年度偵緝字第四九四號案卷足稽。然查被告以承包板
    模工程為業，於八十二年九月間，承攬丙○○所興建坐落臺南市○○段一四六、
    二二一地號上十七棟房屋，每棟五層樓之模板工程，至三樓完工時，丙○○所簽
    發用以支付三樓工程款之支票退票，地主乙○○到工地擔保，並要求繼續興建，
    被告信以為真，在未領取工程款之情形下，繼續興建，詎至四樓完工時，丙○○
    及乙○○仍未支付任何款項，共積欠工程款二百三十萬元，損失不貲，被告迫不
    得已，遂於八十三年間先自訴丙○○及乙○○詐欺，原審法院判決無罪，被告向
    本院提起上訴，經本院以八十四年度上易字第六二０號詐欺案件受理後，於該案
    審理期間，雙方及乙○○於八十四年十一月三十日簽訂「解除工程承攬契約書」
    ，並先由乙○○簽發以臺灣省合作金庫松江支庫為付款人，八十四年十二月七日
    期，面額五十萬元之支票一紙支付工程款，餘一百八十萬元，則約定於八十五年
    六月三十日清償，被告始於八十四年十二月四日具狀撤回上訴，嗣被告又以其夫
    吳三寶名義與戊○○續訂契約，被告認丙○○、乙○○、戊○○等人，均會依約
    履行，詎清償期屆至，仍未見乙○○、丙○○、戊○○等人依約給付，被告遂又
    於八十五年八月九日自訴乙○○、戊○○詐欺各情，不惟已迭為被告在歷次偵審
    中所辯明，並據證人丁○○在本院結證屬實（見本院九十年九月十一日訊問筆錄
    ），更有該模板工程合約、及本院向上開銀行所函調之支票影本各一紙，存於本
    院卷為證。且查丙○○尚積欠被告之工程款一百八十萬元，丙○○應負償還之責
    ，乙○○亦應給付；另戊○○於八十四年十二月四日，與被告之夫吳三寶名義訂
    立續建契約，嗣戊○○未依約施工致被告受有損害，經原審判令戊○○應給付被
    告之夫吳三寶四十一萬六千元確定；既有原審法院八十六年度訴字第一三二九號
    民事判決、及八十九年度促字第一五九四二號支付命令、及八十七年度簡上字第
    一九四號判決各影本，附於本院卷可佐。又地主乙○○與建商丙○○合建之十七
    戶店鋪住宅，均以乙○○名義申請建造執照，且丙○○與被告於八十四年十一月
    三十日，所訂立之「解除工程承攬契約書」末段，乙○○以地主身分，同意附註
    ：「甲方（丙○○）應解除本契約之全部原承攬工程完成，並得另行興建（無任
    何糾紛）完成，地主同意此約第三條之履行」，而該契約書第三條係約定「若甲
    方（丙○○）於八十五年六月三十日應付清工程尾款一百八十萬元正而未兌現時
    ，由地主支付此款」等情，亦有該工程設計圖、及解除工程承攬契約書各影本，
    附於本院及原審卷為憑。據此已足見被告承包系爭工程，有關工程款之給付，除
    與建商丙○○當然有直接關係外，復與地主乙○○及另承包商戊○○亦有關係無
    疑，且遍觀被告先後對丙○○、乙○○、戊○○為自訴或告訴詐欺之內容及證據
    ，亦均不離上開有關承包系爭工程之工程款給付問題，顯見被告之所以為上開詐
    欺內容之陳訴，均確有該事實之存在，並非全然無因或純屬虛構，且其訴訟目的
    無非在求法院判明是非曲直，而得以獲償被積欠之工程款而已，難認主觀上有誣
    告之犯意。又被告上開八十六年度訴字第一三二九號訴請丙○○、乙○○履行債
    務事件，除判決丙○○應給付被告一百八十萬元確定，對於乙○○部份雖於判決
    理由敘明應於工程完成後，被告始有請求權，然被告於八十八年間知悉工程完工
    ，取得使用執照後，因丙○○仍未給付一百八十萬元，雖向乙○○請求依約履行
    ，然乙○○卻於八十八年六月六日，將全部建物轉手予第三人陳金澤，有買賣契
    約書存卷足參，致被告求償無門，並背負巨額債務，被告遂認乙○○係以和解手
    段拖延時間，完全無清償債務之意願，始於八十八年十一月六日，以新發生工程
    完成脫產完畢之新事由告訴乙○○詐欺，因乙○○確有處分財產之事實，則被告
    據之再告訴乙○○詐欺，顯亦非全然無因。況乙○○依約對被告應負清償之責，
    其地位與債務人相同，乙○○私自脫產及與戊○○解約之事，均未知會被告，乙○○依法仍不得因此而免除其債務，是被告以乙○○在工程完成後，故意脫產之
    新事實再提告訴，益證並非濫訴，要不得徒以被告就同一契約之工程款給付糾紛
    多次興訟，即認被告係濫訴及誣告。
四、綜上各情，參互觀之，乙○○、戊○○二人，對被告所承包之系爭工程，既負有
    給付積欠工程款及賠償損害之債務，則被告於不得獲償下，以乙○○、戊○○二
    人有上開違約及處分財產之原因，獲有不法之利益等由，對之先後為詐欺之自訴
    及告訴，雖均經法院及檢察官認與詐欺罪之犯罪構成要件有間，而分別判決無罪
    及為不起訴處分確定；然各該詐欺之自訴及告訴，既非憑空虛構，且欲使法院判
    明是非曲直，而合理懷疑乙○○、戊○○二人之違約即係詐欺，縱被告容有誤認
    詐欺成罪之要件，然其主觀究無誣告之犯意，揆諸上開判例，自難認與誣告之犯
    罪構成要件相當，本件不能證明被告犯罪。原審疏未詳究，徒以被告多次提出詐
    欺之自訴及告訴，遽對被告論處誣告之罪刑，自有未合。被告上訴意旨，否認犯
    罪，指摘原判決不當，為有理由，應由本院將原判決予以撤銷，改諭知被告無罪
    。
五、據上論斷，應依刑事訴訟法第三百六十九條第一項前段、第三百六十四條、第三
    百零一條第一項，判決如主文。
本案經檢察官林炎昇到庭執行職務。
中      華      民      國    九十      年      十      月    二十三    日
                                  臺灣高等法院臺南分院刑事第二庭
                                      審判長法官  游  明  仁
                                            法官  蘇  重  信
                                            法官  林  永  茂
右正本證明與原本無異。
檢察官得上訴如不服本判決，應於判決送達後十日內向本院提出上訴狀，其未敘述理
由者並應於提出上訴狀後十日內向本院補提理由書（應附繕本)。
                                      法院書記官  劉  岳  文
中      華      民      國    九十      年      十      月    二十三    日


司法院資訊處製作；財團法人民間司法改革基金會備份。
